臺灣高等法院臺南分院民事判決　　99年度重上字第73號
上　訴　人　姚 三 組
　　　　　　姚蕭秀麗
　　　　　　涂 國 珍
　　　　　　涂 美 鳳
共　　　同
訴訟代理人　林 芳 榮　律師
被 上 訴人　中華電信股份有限公司臺灣南區電信分公司嘉義營運處
法定代理人　張 坤 昌
訴訟代理人　蔡 碧 仲　律師
　　　　　　陳 振 榮　律師
上列當事人間請求損害賠償事件，上訴人對於中華民國99年9月1
6日臺灣嘉義地方法院第一審判決（99年度重訴字第19號）提起
上訴，本院於100年1月4日言詞辯論終結，判決如下：
    主  文
上訴駁回。
第二審訴訟費用由上訴人負擔。
    事實及理由
一、上訴人主張略以：
(一)、上訴人姚三組及姚蕭秀麗為被害人姚維澤之父母、上訴人涂
    國珍及涂美鳳為被害人涂富農之父母。姚維澤及涂富農為海
    巡署岸巡第四總隊二兵，於民國（下同）97年3月31日凌晨
    下勤務中，由涂富農搭載姚維澤共乘機車至嘉義縣布袋鎮好
    美里防風林一帶巡邏，途中行經好美漁港北側防汛道路，因
    被上訴人所設置、管理之長福35號電信桿（下稱系爭電信桿
    ）較其他電信桿突出甚多，置於路面中，且系爭電信桿之黃
    、黑相間斜紋之油漆已有剝落現象，夜間又未加裝危險標記
    ，降低反光之效果，未能有效促使機車駕駛人提高警覺，導
    致涂富農之機車撞上電信桿，涂富農及姚維澤並摔落八掌溪
    堤防邊坡，均不治死亡。爰依民法第184條、191條、第192
    條、194條之侵權行為損害賠償之法律關係，求命被上訴人
    應給付(1)上訴人姚三組新臺幣（下同）1,510,422元（殯葬
    費用273,855元、法定扶養費用486,567元、精神慰撫金：15
    0萬元，合計2,260,422元，扣除已領之強制汽車責任保險給
    付750,000元後，為1,510,422元）。(2)上訴人姚蕭秀麗1,32
    6,760元（法定扶養費用576,760元、精神慰撫金1,500,000
    元，合計2,076,076元，扣除已領之強制汽車責任保險給付7
    50,000元後，為1,326,760元）。(3)上訴人涂國珍2,807,935
    元（殯葬費用256,000元、法定扶養費用1,051,935元、精神
    慰撫金1,500,000元，合計2,807,935元）。(4)上訴人涂美鳳
    2,762,702元（法定扶養費用1,262,702元、精神慰撫金1,50
    0,000元，合計2,762,702元），及均自起訴狀送達之翌日起
    ，至清償日止，按年息5％計算之利息。原審為上訴人敗訴
    之判決，尚有未洽，爰提起上訴。
(二)、聲明：
    1.原判決廢棄。
    2.上開廢棄部分，被上訴人應給付上訴人等如上所述之金額
      及法定遲延利息。
    3.願供擔保請准宣告假執行。
二、被上訴人則以：
    被上訴人系爭電信桿之設置並無不當。又肇事路段，並未裝
    設路燈，被害人之機車是否有擦撞電信桿，因未經專業之鑑
    定機關化驗，狀況不明，另觀血跡之位置係在長福幹35電信
    桿後方之水泥路緣石上，非在電桿上或電桿旁，被害人之機
    車應未擦撞系爭電信桿。縱認有擦撞系爭電信桿亦係被害人
    共騎乘機車，未按正常路線行駛及車速過快，致造成車禍與
    系爭電信桿之設置地點無相當因果關係存在等語，資為抗辯
    。
三、兩造不爭執之事實：
(一)、被害人涂富農及姚維澤為海巡署岸巡第四總隊二兵，於97年
    3月31日凌晨下勤務中，由涂富農搭載姚維澤共乘機車，途
    中行經好美漁港北側防汛道路，發生車禍，受醫急救二人均
    不治，分別於97年3月31日上午6時及97年4月6日上午4時死
    亡。
(二)、上訴人姚三組及姚蕭秀麗為被害人姚維澤之父母。上訴人涂
    國珍及涂美鳳為被害人涂富農之父母。
(三)、上訴人姚三組及姚蕭秀麗就本件車禍已領取汽車強制責任保
    險金1,500,000元（即每人各750,000元）。
(四)、以上事實，經本院調閱臺灣嘉義地方法院檢察署97年度相字
    第206號、213號卷核閱無誤，並有戶籍謄本（見原審98調字
    第24號卷第11-13頁）自屬真實。
四、至於上訴人主張被上訴人系爭電信桿設置、管理之缺失，造
    成被害人涂富農、姚維澤死亡，應依侵權行為法律關係負損
    害賠償責任等情，則為被上訴人所否認，並以前開情詞置辯
    。是本件應審酌者為：(1)被害人涂富農、姚維澤死亡結果之
    發生原因及責任歸屬為何？被上訴人應否負損害賠償責任？
五、本院判斷：
(一)、被上訴人抗辯：被害人涂富農、姚維澤所共乘之車號JB3-75
    8號重型機車應未撞及被上訴人設置之系爭電信桿云云。然
    查，依卷附道路交通事故現場圖及現場、車損相片所呈現之
    機車行向、系爭電信桿、路旁水泥緣石、車號JB3-758號機
    車等所遺留之刮擦痕、撞擊痕相對位置；機車車體多處遺有
    疑似來自系爭電信桿之黃色油漆痕，系爭電信桿則對應有因
    刮擦而油漆脫落之痕跡；及在機車倒地地點與系爭電信桿之
    間，路旁水泥緣石遺有與前開機車車身吻合之藍色油漆刮擦
    痕、路樹樹枝折斷等情形以觀（見原審調字卷第142頁、第
    153 至167頁），涂富農、姚維澤於共乘前開機車沿嘉義縣
    布袋鎮好美里漁港北側防汛道路由西向東行駛途中，機車因
    故先後擦撞系爭電信桿、路旁水泥緣石後失控倒地之事實，
    應可認定，被上訴人前開辯解與卷附客觀事證不符，並不可
    採。
(二)、上訴人主張被上訴人系爭電信桿之設置未依公路用地使用規
    則第16條第1項第3款之規定設置，且系爭電信桿黃、黑相間
    斜紋之油漆，已有剝落現象，夜間又未加裝危險標記，降低
    反光之效果，造成涂富農機車行經該處時，未能有效促使機
    車駕駛人提高警覺，應有疏失云云。然查，公路用地使用規
    則第16條第3款固規定，設置公用事業設施電力線、電信線
    及其桿柱塔架，其沿公路縱向設置者，應設於公路用地範圍
    之外，如受地形或環境限制等特殊情形，經洽商公路主管機
    關同意者，得設於路肩外側邊緣處，其跨越路基上空者，距
    路拱之淨高不得小於公路路線設計規範之規定。然據該路之
    興建、管理機關嘉義縣政府以99年7月27日府水管字第09901
    14712號函覆內容，該路為嘉義縣政府所興建、管理，係屬
    養殖區○○○○道路（類似產業道路），並未提供亦無限制
    公眾車輛往來通行，該道路非屬公路，故無需依公路法第2
    條第6款申請主管機關核准興建，有該函附原審卷可參（見
    原審卷第38頁）。再者，系爭電信桿與同道路上其他編號之
    電信桿均立於8公尺寬之道路路邊，而系爭電信桿與路緣石
    淨寬僅為50公分，有嘉義縣警察局道路交通事故照片黏貼紀
    錄表可參（見97年相字第206號卷第59頁），與其他電信桿
    相較並未明顯突出，此有97年3月31日及97年4月4日拍攝之
    道路全景相片可參（見97年相字第206號卷第17頁、原審調
    字卷第153頁、本院卷第59頁），至於現場圖紀錄之70公分
    實為電桿柱心與路緣石寬度，而非淨寬，顯見系爭電信桿並
    未如上訴人所主張只有系爭電信桿凸出路中間，其他電信桿
    均靠牆邊之情事。由上各情，實難認系爭電信桿有應依而未
    依公路用地使用規則第16條第3款之規定設置之情形，上訴
    人此部分之主張自非可採。
(三)、又道路交通標誌標線號誌設置規則第161條規定「路旁障礙
    物體線，用以表示路旁之障礙物體，促使車輛駕駛人提高警
    覺。劃設於路旁障礙物體上。本標線為黃黑相間斜紋線，線
    寬一○公分至三○公分，自上至下向路心傾斜四五度，其高
    度距地面為一八○公分。但護欄、緣石及行道樹得標繪白色
    。為促進夜間行車安全，本標線得加裝危險標記」。而「反
    光導標及危險標記，用以標示道路上之彎道、危險路段、路
    寬變化路段及路上有障礙物體，以促進夜間行車安全。其設
    置依左表之規定：前項表列反光導標第一類至第四類佈設應
    距路側邊緣六○公分為度，如路側設有護欄時，應佈設於護
    欄之上或於護欄之外側。」同規則第162條固有明文。而查
    ，系爭電信桿桿體劃設黃黑相間斜紋線警示標示，確實劃設
    路旁障礙物體線，且系爭電信桿坐落之系爭道路各係屬筆直
    路段，有前述相片可參，非屬彎道或危險路寬有變化之路段
    ，亦毋庸設置第一類危險標誌，亦難認系爭電信桿之設置違
    反道路交通標誌標線號誌設置規則之規定。
(四)、再查，系爭事故發生時間約估在97年3月31日凌晨2時許至4
    時35分許之間（此乃參照涂富農、姚維澤係於當日凌晨2時
    許下哨，而發現前開二員昏迷於事故地點時間則係當日凌晨
    4時35分許，見原審調字卷第66頁），該路段屬養殖區○○
    ○○道路（類似產業道路），在被害人涂富農、姚維澤共乘
    機車行經系爭電信桿附近路段之際，該處人車流量至為稀少
    ，甚至再無其他人車行經同一路段，又行政院海岸巡防署海
    岸巡防總局中部地區巡防局第四海岸巡防總隊依原審囑託，
    由成年男子騎乘與事故發生時涂富農、姚維澤共乘機車同一
    型號機車前往事故地點進行實測所得結果，由成年男子騎乘
    該型號機車量測時把手寬度約為65公分、肩膀寬度約為40公
    分；有人員騎乘時，可能佔據之橫向路幅寬度約為100至150
    公分（見原審卷第39至43頁所附第四海岸巡防總隊覆函及實
    測相片），雖被上訴人所有系爭電信桿距路緣50公分之設置
    情形，但依現場路寬8公尺以上、路況、交通流量、騎乘同
    型號機車可能占據路幅寬度各節觀之，涂富農、姚維澤共乘
    機車所以撞及系爭電信桿倒地，應係另有原因導致機車失控
    所致，而與該電線桿上開有無緊貼路緣設置之情形，並無因
    果關係。
六、綜上所述，上訴人主張被上訴人對於系爭電信桿有設置與管
    理之欠缺，而致涂富農及姚維澤死亡，尚不足採。從而，上
    訴人本於民法第184條、191條、第192條、194條之侵權行為
    損害賠償之法律關係，請求被上訴人應給付上訴人姚三組1,
    510,422元、給付上訴人姚蕭秀麗1,326,760元、給付上訴人
    涂國珍2,807,935元、給付上訴人涂美鳳2,762,702元及均自
    起訴狀送達翌日起，至清償日止，按年息5%計算之利息，為
    無理由，應予駁回，不應准許。原審為上訴人敗訴之判決，
    及駁回其假執行之聲請，並無不合。上訴意旨指摘原判決不
    當，求予廢棄改判，為無理由，應予駁回。
七、本件事證已臻明確，兩造其餘攻擊防禦方法及證據資料，核
    與本件判決結果不生影響，爰不一一論述，併此敘明。
八、據上論結，本件上訴為無理由，依民事訴訟法第449條第1項
    、第78條，判決如主文。
中    華    民    國    100    年    1     月    18   日
                  民事第一庭    審判長法  官    丁振昌
                                      法  官    林永茂
                                      法  官    李素靖
上為正本係照原本作成。
如不服本判決，應於收受送達後20日內向本院提出上訴書狀，其
未表明上訴理由者，應於提出上訴後20日內向本院補提出理由書
狀（均須按他造當事人之人數附繕本）上訴時應提出委任律師或
具有律師資格之人之委任狀；委任有律師資格者，另應附具律師
資格證書及釋明委任人與受任人有民事訴訟法第466條之1第1項
但書或第2項（詳附註）所定關係之釋明文書影本。如委任律師
提起上訴者，應一併繳納上訴審裁判費。
中    華    民    國    100    年    1     月    21   日
                                      書記官    李良倩
【附註】
民事訴訟法第466條之1：
(1)對於第二審判決上訴，上訴人應委任律師為訴訟代理人。但上
  訴人或其法定代理人具有律師資格者，不在此限。
(2)上訴人之配偶、三親等內之血親、二親等內之姻親，或上訴人
  為法人、中央或地方機關時，其所屬專任人員具有律師資格並
  經法院認為適當者，亦得為第三審訴訟代理人。
民事訴訟法第466條之2第1項：
  上訴人無資力委任訴訟代理人者，得依訴訟救助之規定，聲請
  第三審法院為之選任律師為其訴訟代理人。